【裁判字號】    87,重上,288
【裁判日期】    890125
【裁判案由】    返還定金
【裁判全文】
臺灣高等法院民事判決    八十七年度重上字第二八八號
    上   訴   人     太平洋建設股份有限公司
                              .
    法        定     章啟光  .
    代   理   人
    訴訟  代理人     蔡靜玫律師
    複    代理人     程俊霈                     住台北市○○○路○段二八五
                              .
    被    上訴人     乙○○                     住台北市○居街八巷十七號七樓
    兼訴訟代理人     甲○○                     住台北市○○路○段二五０號
    共        同
    訴訟  代理人     高瑞錚律師
    複    代理人     陳在源律師
    複    代理人     官淑森律師
    複    代理人     林夢雯律師
右當事人間請求返還定金事件，上訴人對於中華民國八十七年七月九日台灣台北地方
法院八十六年度重訴字第一四八０號第一審判決提起上訴，本院判決如左：
    主    文
上訴駁回。
第二審訴訟費用由上訴人負擔。
    事    實
甲、上訴人方面：
一、聲明：求為判決：
    (一)原判決廢棄。
    (二)被上訴人應連帶給付上訴人新台幣陸仟萬元及其中參仟萬元自民國七十八年十
      一月十六日，另參仟萬元自八十六年九月二十日起至清償日止按周年利率百分
      之五計算之利息。
    (三)願供擔保，請准予宣告假執行。
二、陳述：除與原判決記載相同者，引用外，補稱：
  1.上訴人與被上訴人簽立系爭契約時，約定被上訴人須於契約簽立後二個月辦妥海
    軍總部放棄列管並准申購系爭土地之程序；並於肆個月內辦妥主管機關核准申購
    土地之有關手續，取得相關核准文件。為確保被上訴人依約履行，被上訴人並簽
    立同額本票交付上訴人，以保證其依約履行，系爭買賣契約第六條、第七條及第
    九條定有明文。
  2.被上訴人未於簽約後四個月內履行其義務，上訴人於八十年九月六日發函定期催
    告其等履行，期滿被上訴人未履行，被上訴人所為已具給付遲延之事由；上訴人
    再於八十六年九月二十九日函知被上訴人解除系爭契約，該系爭契約已合法解除
    。系爭契約既已解除，被上訴人等應連帶返還上訴人定金共計新台幣（以下同）
    參仟萬元及自民國七十八年十一月十六日起至清償日止按年息百分之五計算之利
    息。
  3.依系爭買賣契約書第七條：「甲方（被上訴人甲○○）應自本約訂立肆個月內辦
    妥主管機關核准申購土地之有關文件，否則乙方（上訴人）得依本約有關規定處
    理．．。」；第九條：「甲方於訂立本契約後不得．．違反本約有關規定，否則
    乙方得終止各項付款，並得解除合約，請求壹倍於已付金額之違約金．．。」；
    同時為確保被上訴人甲○○確能依約履行，雙方更於第六條第三項第二款載明「
    甲方（被上訴人甲○○）交付之各種保證支票，係在【保證】甲方履行契約。
  4.本件係因可歸責於被上訴人甲○○之事由致給付不能。參海軍總司令部七十九年
    六月十一（）圳管字０四０三四０號函說明一第二點「王元海案」表示，該土
    地本亦為軍方撥用之國有土地，「因軍方不作公用」，經行政院核准撤銷撥用，
    歸還國有財產局依法處理。此與本案系爭土地為相同情狀，該案既可經軍方撤銷
    列管，行政院亦核准撥用而變更為非公用財產，然被上訴人未以相同方法取得海
    軍總司令部放棄列管，進而取得系爭土地承購權，即具有可歸責於被上訴人之事
    由，致給付不能。且系爭契約第七條但書「但有特殊原因不在此限」，並不包括
    海軍總部拒絕放棄列管系爭土地，因為依系爭契約第六條支付價金辦法第二項，
    雙方約明主管機關放棄列管並准申購上開土地，本項作業時限自簽約時起不得超
    過二個月；及第七條約定被上訴人應自本約訂立後四個月內辦妥主管機關核准申
    購土地之【有關手續】。是該條但書所指之特殊原因，係指有不可抗力如天災等
    情事發生或法令變更禁止購買國有土地等情形；該但書早已排除海軍總部拒絕列
    管之事由，被上訴人主張海軍總部拒絕列管屬第七條但書所指之「特殊原因」，
    顯有誤會。
  5.系爭土地因立法院於民國八十五年一月十二日三讀通過「國軍老舊眷村改建條例
    」確定由國防部依法執行改建，興建住宅社區或為處分，不受國有財產法有關規
    定之限制，所得價金為週轉基金，個人無法向國有財產局購買處分，致本案已履
    行不能。系爭買賣契約因可歸責於被上訴人之事由致給付遲延，進而履行不能，
    被上訴人等自應連帶加倍返還其所受之定金共計六仟萬元予上訴人。系爭契約縱
    屬不可歸責於雙方之事由，致不能履行時，依民法第二百四十九條第第四款之規
    定，定金亦應返還之。且本案既已解除契約，若認加倍返還定金六仟萬元之請求
    為不當，被上訴人亦應連帶返還訂金三仟萬元於上訴人。
  6.上訴人已與被上訴人達成訴訟外和解，和解內容大致如下：「雙方同意另訂買賣
    契約書，乙方並同意於甲方簽訂本和解書之日起六個月內購得前開土地時，前開
    已付定金三千萬元自乙方購買上開土地價金中扣除，並不再請求違約金，反之，
    如甲方無法於上開期限內購得前開土地時，乙方得請求本件和解金額，共計新台
    幣六千萬元整」，但本件土地買賣由國防部處理，時間上尚無法確定究竟何時能
    照和解書履行。且前述和解契約，附有達成訴訟上和解之條件，於條件成就時方
    生和解效力。
三、證據：除援用第一審所提證據外，補提：
  (一)台北支郵局存證信函第238號為證。
  (二)土地登記謄本、地籍圖謄本。
  (三)合約書。
  (四)海軍總司令部函。
  (五)和解書。
  (六)第一銀行東台北分行函。
  （以上皆為影本）
乙、被上訴人方面：
一、聲明：求為判決：
  (一)上訴駁回。
  (二)如為不利於被上訴人之判決，願供擔保，請准免為假執行。
二、陳述：除與原判決記載相同者，引用外，補稱：
  1.被上訴人並未違背系爭契約第七條但書之規定。雙方於訂約時，已考量本件為申
    購國有土地，且牽涉代管機關海軍總部，進程難以掌握，故於該條附有「但如有
    特殊原因不在此限」之約定。且雙方更於第六條第三項第二款載明：「甲方（指
    被上訴人）交付之各種保證支票，係在「保證」甲方履行契約」，非指被上訴人
    曾已「保證」必於四個月內辦妥核准申購手續。因為雙方於訂約當時，已對本件
    向國有財產局申購土地未來可能的演變有充分認知，可能於四個月內順利完成，
    反之亦可能無法如期完成。
  2.解除契約，除非該契約屬民法第二百五十五條定期行為性質，否則均有同法第二
    百五十四條之適用，即須經定期催告，逾期不為履行，始得解除契約。上訴人於
    9.20.寄發之存證信函，並未踐行限期催告履行契約之程序，自不生解除契約之
    效力。上訴人提出9.6.台北郵局第三十六支局第二三八號存證信函，主張已於
    上開期日為催告云云，但該存證信函並未合法送達於被上訴人，系爭契約自仍合
    法有效存在。上訴人所稱已合法解除系爭契約，進而請求加倍返還定金或違約金
    ，實有違誤。
  3.本件係因海軍總部以系爭眷舍基地為公用財產，拒絕返還土地與國有財產局，致
    被上訴人無法於契約訂立後四個月內辦妥主管機關核准申購土地之相關手續，並
    取得核准之文件而有給付遲延之情形，但這並非可歸責於被上訴人之事由，被上
    訴人自不負遲延責任。茲因「國軍老舊眷村改建條例」已公布施行，障礙已排除
    ，上訴人應與被上訴人協同進行後續相關事宜，忽而主張解除契約請求退還定金
    ，有違常情。
  4.目前已與上訴人達成訴訟外和解；和解契約簽訂後，舊約之法律關係被和解書之
    內容及買賣契約內容所取代。和解書上並未載明以成立訴訟上和解為前題，上訴
    人認應以達成訴訟上之和解方生和解效力則有誤會。舊約已不存在，上訴人之請
    求返還定金或給付違約金之基礎亦因而消滅，上訴人僅得依據和解所發生之新法
    律關係為請求。但依系爭和解書所定被上訴人給付六仟萬元之義務，其停止條件
    尚未成就，本件上訴人之上訴顯無理由。
三、證據：除援用第一審所提證據外，補提：
  (一)戶口名簿乙份。
  (二)和解書乙份。
  (三)買賣契約書（新約）乙份。
  (四)國防部函乙份。
  （以上皆為影本）
          理        由
一、上訴人於原審起訴主張：被上訴人與上訴人於七十八年十一月十六日，就坐落台
    北市○○區○○段一小段第三七二地號國有財產局委由海軍總部代管之土地簽定
    預定土地買賣契約書，被上訴人乙○○為被上訴人甲○○之連帶保證人。雙方約
    定由甲○○負責以系爭土地上建物所有人之名義向主管機關申購系爭土地後再移
    轉予上訴人，依契約書第七條約定：「甲方（即被上訴人甲○○）應自本契約訂
    立後肆個月內辦妥主管機關核准申購土地之有關手續，並取得有關核准之文件，
    否則乙方（即上訴人）得依本約有關規定辦理」，詎被上訴人甲○○迄今未能依
    約取得上開土地所有權，遑論移轉過戶予上訴人，就此被上訴人即屬違約，依前
    揭契約書第九條：「甲方於訂立本契約後，．．或違反本約有關約定，否則乙方
    ．．．，並得解除合約，請求壹倍於已付金額之違約金」之約定，上訴人依前揭
    契約書第九條解除契約，即得請求返還已付定金三千萬元並請求違約金三千萬元
    ，爰求為命被上訴人連帶給付六千萬元及加計遲延利息之判決等語。
二、被上訴人則以：雙方於訂約時，已考量本件為申購國有土地，且牽涉代管機關海
    軍總部，進程難以掌握，故於契約第七條但書有「但如有特殊原因不在此限」之
    約定。且本件係因海軍總部以系爭眷舍基地為公用財產，拒絕返還土地與國有財
    產局，致被上訴人無法於契約訂立後四個月內辦妥主管機關核准申購土地之相關
    手續，並取得核准之文件而有給付遲延之情形，但這並非可歸責於被上訴人之事
    由，被上訴人自不負遲延責任。次按解除契約，除非該契約屬民法第二百五十五
    條定期行為性質，否則均有同法第二百五十四條之適用，即須經定期催告，逾期
    不為履行，始得解除契約。上訴人於9.20.寄發之存證信函，並未踐行限期催告
    履行契約之程序，自不生解除契約之效力。上訴人提出9.6.台北郵局第三十六
    支局第二三八號存證信函，主張已於上開期日為催告云云，但該存證信函並未合
    法送達於被上訴人，系爭契約自仍合法有效存在。上訴人所稱已合法解除系爭契
    約，進而請求加倍返還定金或違約金，自無理由等語，資為抗辯。
三、兩造於八十八年四月十四日簽訂訴訟外和解，上訴人主張該和解附有以達成訴訟
    上之和解為條件，條件成就和解方生效力，因此上訴人之定金返還請求權及違約
    金請求權並不因該和解契約之訂立而消滅。上訴人仍得本於前述請求權請求被上
    訴人返還系爭定金及違約金。
四、被上訴人則謂和解契約簽訂後，舊有之法律關係被和解契約內容所取代，上訴人
    請求返還定金及給付違約金之基礎因而消滅，上訴人僅得依據和解所發生之新法
    律關係為請求。依兩造於八十八年四月十四日和解書第二條約定被上訴人甲○○
    應返還上訴人定金及給付違約金各三千萬元，第四條約定雙方應就土地買賣另定
    新約，如被上訴人無法依新約購得系爭三七二號土地時，乙方得請求和解金六千
    萬元（被上證一本院卷第253頁）。被上訴人應給付六仟萬元予上訴人之義務，
    其停止條件亦尚未成就，本件上訴人之上訴顯無理由等語。
五、查和解有使當事人所拋棄之權利消滅及使當事人取得和解契約所訂明權利之效力
    ，民法第七百三十七條定有明文。即和解具有創設的效力，而所謂創設的效力乃
    因和解契約，創設新的法律關係，使消滅權利及取得權利，至以前之法律關係如
    何，概置不問。本件和解契約是否已成立生效，厥為本件應為審究之焦點。
    1.按和解契約之成立，民法雖未設特別規定，但依一般契約成立之規定，由當事
      人意思表示一致而成立（民法第一百五十三條）。而和解之目的，在於雙方互
      相讓步，以終止爭執或防止爭執之發生，和解契約一旦有效成立，雙方當事人
      均受該契約之拘束，縱使一方因而受不利益，亦屬讓步之當然結果，絕不得片
      面的事後翻異，更就和解前之法律關係再行主張。除非雙方合意解除或具有民
      法第七百三十八條但書所規定之事由撤銷和解契約，和解契約始歸消滅。
    2.兩造於八十八年四月十四日成立訴訟外和解（見本院卷241頁、253頁），其和
      解書約定條款內容：「一、乙方（指太平洋建設股份有限公司）原承購之座落
      於台北市○○區○○段壹小段第三七二地號（嗣變更地號為台北市○○區○○
      段肆小段）不動產及其地上房屋十五戶全部暨基地上其他工作物已於七十八年
      十一月十六日支付甲方（指甲○○、乙○○）定金新台幣（下同）三千萬元。
      二、甲方同意返還乙方前條已支付之定金新台幣三千萬元。另並依原定契約賠
      償乙方違約金三千萬元。合計共六千萬元。三、乙方其餘請求拋棄。四、雙方
      同意另訂買賣契約書，乙方並同意於甲方自簽訂本和解書之日起六個月內購得
      前開土地時，前開已付定金三千萬元自乙方購買上開土地價金中扣除，並不再
      請求違約金，反之，如甲方無法於上開期限內購得前開土地時，乙方得請求本
      件和解金額，共計新台幣六千萬元整。五、本和解書自簽訂之日起生效，並製
      作乙式三份，雙方及見證律師各執一份為憑。」；並於同月十九日依該和解書
      第四條約定訂立買賣契約書（見本院卷第256頁被上證三），其內容：除了包
      括舊約所定系爭三七二地號土地外，另增加三七一、三七四地號二筆土地，土
      地面積由原來一千二百七十三坪，增至一千九百零三十一坪；地上房屋原十五
      戶，增至二十二戶；取得系爭土地之方式，由原僅「承購」一種，增為「承購
      」與「現狀標售」（見本院卷第256頁正面及反面買賣契約書第二條、第三條
      ）。從該和解契約約定之內容，及兩造嗣後依該和解契約第四條之約定另外簽
      訂買賣契約之行為觀之，該和解契約當已成立生效。
    3.上訴人主張：關於和解，我們認為應達成訴訟上之和解方生效力，被上訴人謂
      因有和解約定，舊的權利義務關係消滅是不合理的。惟兩造既已成立和解，業
      據上訴人提出和解書一件為證（見本院卷第123、132頁），而其內容為兩造所
      不爭執。按該和解書內容並未載明「應達訴訟上和解方生效力」之條款；且上
      訴人於本院言詞辯論期日自承「協議書（和解書）為甲○○自己傳真過來，我
      們加以修正，我們並未詐騙對造，更何況這協議書亦有傳真對造訴訟代理人，
      只是其訴訟代理人不同意，甲○○才跑來我們公司簽這協議書．．」（見本院
      卷第170頁背面），上訴人片面爭辯該和解係附有達成訴訟上和解之條件，條
      件成就方生和解效力，即不足採。按和解契約簽訂後，舊有之法律關係被和解
      契約之內容所取代，上訴人請求返還定金及給付違約金之基礎因而消滅，上訴
      人僅得依據和解所發生之新法律關係為請求。乃上訴人仍依舊有之法律關係請
      求被上訴人返還系爭定金及給付違約金，則非有據。
六、綜上所述，本件上訴人在原審起訴主張之定金返還請求權及違約金給付請求權，
    為前開和解契約所創設之新的法律關係所替代。換言之，和解成立以後，其發生
    之法律上效力，在消極方面，使當事人所拋棄之權利消滅，在積極方面，則使當
    事人取得和解契約所訂明之權利。則本件上訴人起訴時所主張之返還定金及給付
    違約金請求權因和解契約之訂定而消滅；另一方面使上訴人取得和解契約所約定
    之權利（即被上訴人無法依約購得系爭三七二地號土地時，上訴人方得請求和解
    金六千萬元）。兩造既經和解即應同受拘束，上訴人自不得再執和解前之法律關
    係而為主張。原審為上訴人敗訴之判決，所持理由，雖有所不同，但於結果，則
    無二致，仍應判予維持。
七、本件事證已臻明確，兩造其餘攻擊、防禦方法及其所為立證，於本件判決結果，
    不生影響，自無逐一予以論究之必要，併合說明。
據上論結，本件上訴為無理由，應依民事訴訟法第四百四十九條一項、第二項、第七
十八條判決如主文。
中    華    民    國      八十九    年      一      月      二十五      日
                                        台灣高等法院民事第一庭
                                            審判長法  官  洪  仁  嘉
                                                  法  官  顧  錦  才
                                                  法  官  湯  美  玉
右正本係照原本作成。
如不服本判決，應於收受送達後二十日內向本院提出上訴書狀，其未表明上訴理由者
，並應於提出上訴後二十日內向本院補提理由書狀（均須按他造當事人之人數附繕本
）。
中    華    民    國      八十九    年      一      月      二十七      日
                                                  書記官  蕭  秀  琴


司法院資訊處製作；財團法人民間司法改革基金會備份。
